【裁判字號】    89,上易,1368
【裁判日期】    890920
【裁判案由】    侵占
【裁判全文】
臺灣高等法院臺南分院刑事判決           八十九年度上易字第一三六八號 Ｃ
      上  訴  人  臺灣台南地方法院檢察署檢察官
      被      告  甲  ○  ○
      選任辯護人  許  雅  芬  律師
      選任辯護人  鄭  嘉  慧
右上訴人因被告侵佔案件，不服臺灣台南地方法院八十九年度易字第三六六號中華民
國八十九年六月二十六日第一審判決（起訴案號：臺灣台南地方法院檢察署八十八年
度偵字第九六九七號），提起上訴，本院判決如左：
      主      文
上訴駁回。
      理      由
一、公訴意旨略以；甲○○係福南汽車貨運股份有限公司（以下簡稱福南公司）之實
    際負責人，福南公司依勞工保險條例第六條、第十六條規定為勞工保險之投保單
    位並負責扣繳其員工即被保險人每月應自行負擔之保險費。詎福南公司因財務困
    難，甲○○竟基於意圖為自己或第三人不法所有之概括犯意，連續自民國（下同
    ）八十四年十一月間起至八十五年七月間止；嗣復承繼上開犯意，自八十七年三
    月間起至八十七年十月間止，將其因代為扣繳而持有之保險費未依規定解繳至勞
    工保險局而侵占入己擅自挪用，合計新台幣（下同）八百八十六萬九千八百三十
    七元。因認被告涉有業務侵佔之罪嫌。
二、按犯罪事實應依證據認定之，無證據不得推定其犯罪事實；不能證明被告犯罪者
    ，即應諭知無罪之判決，刑事訴訟法第一百五十四條、第三百零一條第一項分別
    定有明文。又告訴人之告訴，係以使被告受刑事訴追為目的，是其陳述是否與事
    實相符，仍應調查其他證據以資審認，最高法院五十二年度台上字第一三００號
    亦著有判例。又按侵占罪之成立，以擅自處分自己持有之他人所有物，或變易持
    有之意為所有之意，而逕為所有人之行為，為其構成要件，雖行為之外形各有不
    同，要必具有不法所有之意思，方與本罪構成之要件相符，又業務上侵占罪，以
    就業務上持有他人之物，變更意思而不法據為自己或第三人所有為其構成要件，
    最高法院十九年上字第一０五二號、二十二年上字第一三三四號分別著有判例。
三、本件公訴人認被告涉有業務侵占罪嫌，無非以上揭事實，業據告發人勞工保險局
    告發在卷，並有該局製作之福南公司勞保費繳納情形表、同公司各月份被保險人
    自行負擔部分保險費金額表等在卷佐證為論據，惟訊據被告甲○○則矢口否認有
    若何業務侵佔罪行，辯稱：「（一）、刑法上侵佔罪，須持有人變易其原來之持
    有意思為不法所有之意思，始能成立，如僅將持有物延不交還或有其他原因致一
    時未能交還，既因缺乏主觀要件，即難遽以該罪相繩。（最高法院六十八年台上
    字第三一四六號判例參照），福南公司自八十四年間起即營業不善，處於虧損狀
    態，員工薪資發放均已有困難，何況其他支出，故福南公司並非不法拒繳保險費
    ，實因虧損致無法按時繳納，又既已虧損，則如何有餘款可供侵佔。（二）、被
    告為使公司繼續營運，多次提供私人財產予公司運用，金額高達一千多萬元，亦
    足證被告無不法所有之意圖。（三）、福南公司由會計師查核之簽證報告中比較
    資產負債表可明確看出至八十四年底，已虧損一億二千三百八十六萬元，而至八
    十五年底，亦虧損達一億一千三百五十一萬元，至整體資本淨值總額更呈負債狀
    況，尚負債一億零一百六十四萬元，被告為使公司能繼續經營，以免員工生計受
    損，尚主動將私人財產以現金或發票方式拿出供公司使用，公司雖於員工薪資表
    記載按月扣繳勞保費用，但其僅是書面製作，實際上是付不出此筆費用，再者，
    勞保之被保險人雖為員工，然投保單位是福南公司，只要公司確實已為員工加保
    ，員工權益即受保障，縱有欠繳保險費情況，勞保局追究之對象為福南公司，而
    非員工個人，故員工勞保權益並不受影響」云云。並提出資產負債表影本，支票
    影本資為證明。
四、經查；被告為福南公司實際負責人一節，業據被告坦承在卷，此部分已無庸調查
    。福南公司於八十四年間確已經營不善，大量虧損一億餘元，此業據證人丙○○
    （公司原負責會計人員）、陳茂卿於原審審理中證述屬實（見原審之八十九年二
    月二十一日，八十九年五月十六日筆錄），被告因公司財務有困難，由被告拿錢
    出來週轉一節，並據證人丙○○證述屬實（見同上筆錄），證人乙○○（公司原
    負責人）證稱；「因為公司一直賠錢，員工薪水總是要先發，再來要買汽油，否
    則車子也沒有辦法開動，是因為週轉不靈，並不是有意要積欠保費，我們真的不
    是惡意的，我弟弟（指被告）還拿了土地去借錢，其實應該要增資才對」（見八
    十九年三月六日筆錄），嗣經原審函請財政部台灣省南區國稅局檢送該公司之八
    十四年至八十七年營利事業所得稅申報書參辦，經核閱結果，福南公司確于上開
    時間呈大量虧損，有該局八十九年五月三十日南市資字第89017306號函所檢附申
    報書附卷足憑，雖國稅局核定福南公司有營業所得，但該公司申報則為虧損，國
    稅局之立場以收稅為目的，依其習性、立場要也不可能認定事業虧損，本院認此
    部分應以證人及會計師陳茂卿之證言可採。
五、福南公司於八十四年至八十七年間大量虧損，週轉不靈，已如前述，賴被告以土
    地、開支票調現供公司周轉，資金狀況已呈焦頭爛耳，支付員工薪資以維公司正
    常營運都有困難，尚且還要支付汽油、稅金、雜支，因此，被告辯稱員工薪資部
    分係扣除代扣員工保險費部分，也即只發平素實領部分，代扣勞工保險費部分，
    帳面雖登載有代扣，其實並未代扣，因為實在籌不出錢，（見證人李麗雲八十九
    年二月二十一日證言）。
六、綜上所述，福南公司於八十四至八十七年間虧損連年，公司週轉端賴被告籌錢支
    應，被告雖於公司報表上載明有代扣員工自付額保險費，實際上則並未代扣，則
    該代扣部分既未實際存在，自不生侵佔問題，此外，並無其他積極證據可資證明
    被告有何業務侵佔行為，綜上所述，參互印證，被告既未因業務上持有員工之代
    扣勞保費，實與業務侵占罪之構成要件不符，積欠勞保局勞保費純屬民事糾葛，
    應另循民事訴訟程序解決。原審以被告犯罪不能證明，因以為被告為無罪之判決
    。經核原判決於法並無違誤，檢察官上訴意旨，仍執前詞，指摘原判決不當，並
    無可取，為無理由，應予駁回。
七、被告經合法傳喚，無正當理由不到庭，不待其陳述逕行判決。
據上論結，應依刑事訴訟法第三百六十八條，第三百七十一條，判決如主文。
本案經檢察官吳忠賢到庭執行職務。
中    華    民    國      八十九      年      九      月      二十      日
                                  臺灣高等法院臺南分院刑事第三庭
                                      審判長法官  黃    聰    明
                                            法官  黃    三    哲
                                            法官  林    勝    木
右正本證明與原本無異。
不得上訴。
                                      法院書記官  吳    秋    賢
中    華    民    國      八十九      年      九      月     二十一     日


司法院資訊處製作；財團法人民間司法改革基金會備份。
